臺灣高等法院刑事判決               100年度上訴字第3148號
上  訴  人
即  被  告  黃柏翔
選任辯護人  翁方彬律師
上列上訴人因違反毒品危害防制條例案件，不服臺灣台北地方法
院100年度訴字第223號，中華民國100年8月4日第一審判決（起
訴案號：臺灣台北地方法院檢察署100年度偵字第543號），提起
上訴，本院判決如下：
    主  文
原判決撤銷。
黃柏翔明知為禁藥而轉讓，處有期徒刑陸月。
    事  實
一、黃柏翔明知甲基安非他命業經行政院衛生署公告列為禁藥管
    理，屬藥事法第22條第1項第1款所列管之禁藥，亦係毒品危
    害防制條例第2條第2項第2款所規定之第二級毒品，不得轉
    讓，竟基於轉讓禁藥之犯意，於民國99年8月21日在臺北市
    ○○區○○路1段136巷16弄11號3樓住處內，無償轉讓微量
    甲基安非他命（淨重不詳；未達5公克）予友人蘇美慧，供
    其當場施用1次，嗣於同月24日下午1時30分許，經警持搜索
    票搜索蘇美慧於臺北市○○區○○路1段34巷23號2樓住處，
    查獲蘇美慧持有甲基安非他命玻璃吸食球1組，經警方採集
    蘇美慧之尿液送鑑定後，發現呈現甲基安非他命類陽性反應
    （蘇美慧所涉施用毒品部分，另經臺灣臺北地方法院檢察署
    檢察官以99年度毒偵字第3163號聲請觀察勒戒）而循線查悉
    上情。
二、案經臺灣臺北地方法院檢察署檢察官自動檢舉偵查起訴。
    理  由
壹、程序部分：
甲、證據能力部分：
一、按被告以外之人於審判外之言詞或書面陳述，除法律有規定
    者外，不得作為證據，刑事訴訟法第159條第1項定有明文。
    本案證人蘇美慧於警詢之筆錄，係審判外之陳述，且非證明
    犯罪事實之存否所必要，認無證據能力。
二、次按被告以外之人於偵查中向檢察官所為陳述，除顯有不可
    信之情況者外，得為證據，刑事訴訟法第159條之1第2項亦
    有明定。本案證人蘇美慧於偵查中經檢察官依法定程序，命
    其具結而為證述，本院審酌當時言詞陳述作成之情況，均經
    檢察官告知具結之義務及偽證之處罰後具結而為任意陳述，
    均無違法取供或證明力明顯過低之瑕疵，堪認其所為之陳述
    ，均應係出於真意，具信用性，無顯不可信之情形，且證人
    蘇美慧於原審具結後證言，經交互詰問，已予被告及其辯護
    人詰問之權利（見原審卷第73頁至第81頁），經核與其偵查
    中之證述情節相符，其於偵查中之證述自具有證據能力。
三、本院以下所引用之其餘認定犯罪事實所憑之供述及非供述證
    據，並無證據證明係公務員違背法定程序所取得，檢察官、
    被告黃柏翔及其辯護人均表示無意見而不予爭執，亦未於本
    院言詞辯論終結前聲明異議，本院審酌上開證據資料製作時
    之情況，既無違法不當及證明力明顯過低之瑕疵，客觀上亦
    無不可信之情況，亦認為以之作為證據應屬適當，依刑事訴
    訟法第159條之5第2項規定，均得作為證據。
乙、安非他命屬毒品危害防制條例第2條第2項第2款所列之第二
    級毒品，甲基安非他命則屬同條項款附表（即其附表二編號
    89）所載之相類製品，依行政院衛生署管制藥品管理局之相
    關函釋，二者雖多為硫酸鹽或鹽酸鹽，可溶於水，為白色、
    略帶苦味之結晶，但使用劑量及致死劑量，仍屬有別，且目
    前國內發現者似多為甲基甲基安非他命之鹽酸鹽，可見安非
    他命與甲基安非他命係毒性不同之第二級毒品。施用安非他
    命後，其尿液不致檢出甲基安非他命陽性反應，而施用甲基
    安非他命後，其尿液可檢出甲基安非他命和其代謝物安非他
    命成分，而目前國內緝獲之白色結晶或粉末安非他命毒品，
    其成分多為甲基安非他命等語，有行政院衛生署管制藥品管
    理局93年11月2日管檢字第0930010499號函可憑。本件證人
    蘇美慧於99年8月24日為警查獲後，經警於同日下午2時26分
    許採尿送驗結果，其尿液呈甲基安非他命陽性反應，有台灣
    尖端先進生技醫藥股份有限公司99年9月8日濫用藥物檢驗報
    告附卷可憑（見台灣台北地方法院檢察署檢察官99年度毒偵
    字第3163號影卷第39頁背面），可見其係施用甲基安非安命
    ，並非安非他命，故被告亦係轉讓甲基安非他命予證人蘇美
    慧施用，是起訴書、原審判決書記載安非他命，應係甲基安
    非他命之誤，本院逕予更正，合先說明。
貳、實體部分：
一、上開被告黃柏翔於99年8月24日前之8月間某日在臺北市○○
    區○○路1段136巷16弄11號3樓住處內，無償轉讓微量甲基
    安非他命（淨重不詳；未達5公克）予證人蘇美慧，供其當
    場施用1次等情，業據被告迭於原審、本院審理時均坦承不
    諱（見原審卷第24至25頁、第40頁背面、第83至84頁，本院
    100年12月1日審判筆錄第8頁），證人蘇美慧於偵查中曾結
    證稱：「其為警查獲前，曾在被告西園路住處，與被告一起
    施用被告所有之（甲基）安非他命。」等語相符（見99年毒
    偵字第2142號卷第63頁倒數第1至8行）。況證人蘇美慧於99
    年8月24日為警查獲後，經警採尿送驗結果，其尿液呈甲基
    安非他命陽性反應，有台灣尖端先進生技醫藥股份有限公司
    99年9月8日濫用藥物檢驗報告附卷可憑（見台灣台北地方法
    院檢察署檢察官99年度毒偵字第3163號影卷第39頁背面）。
    按甲基安非他命經施用進入人體後，經人體代謝作用，約70
    %於24小時內自尿中排出，約90%於96小時內自尿中排出，最
    長可能不會超過4日，有行政院衛生署藥物食品檢驗局81年9
    月8日81藥檢壹字第8114885號函、81年2月8日81藥檢壹字第
    001156號函文可參；而「尿液毒品檢驗若使用氣相層析質譜
    儀分析法確認，則可完全排除偽陽性之干擾，為目前最具公
    信力的檢驗方法」，亦經行政院衛生署藥物食品檢驗局81年
    2月8日（81）藥檢一字第001156號函文揭示，是依此檢驗方
    式所檢出之結果，可排除偽陽性之干擾，而得到正確之鑑驗
    結果，此向為實務上所普遍採用之作法；本件證人蘇美慧之
    濫用藥物檢驗報告，係先以酵素免疫分析法（EIA）為初步
    檢驗，復以氣相層析質譜儀分析法（GC/MS）再確認檢驗，
    所採集之尿液呈甲基安非他命陽性反應，且其濃度高達2130
    ng/ml（最低可定量濃度20ng/ml），故證人蘇美慧確曾於99
    年8月24日下午2時26分許為警採尿時回溯96小時內（不包括
    經警查獲至採尿期間）施用第二級毒品甲基安非他命1次，
    益徵證人蘇美慧於原審審理時證稱其於99年8月24日為警查
    獲前3天即99年8月21日，在被告住處當場施用甲基安非他命
    （見原審卷第79至80頁）乙節為真。足徵被告出於任意性之
    自白核與事實相符，可信為真實。綜上所述，本件事證已臻
    明確，被告轉讓禁藥兼第二級毒品甲基安非他命犯行，洵堪
    認定，應予依法論科。
二、論罪科刑之說明：
  (一)按甲基安非他命雖係毒品危害防制條例第2條第2項第2款所
    列之第二級毒品，但業經行政院衛生署分別以68年7月7日衛
    署藥字第221433號及69年12月8日衛署藥字第301124號公告
    列為不准登記藥品及禁止使用在案，復經該署於75年7月11
    日以衛署藥字第597627號重申公告禁止使用，迄未變更，自
    同屬藥事法所規範之禁藥，故行為人明知為屬禁藥之甲基安
    非他命而轉讓予他人者，除成立毒品危害防制條例第8條第2
    項之轉讓第二級毒品罪外，亦構成藥事法第83條第1項之轉
    讓禁藥罪，然藥事法第83條第1項係於93年4月21日修正公布
    ，同年月23日施行，為毒品危害防制條例之後法，且藥事法
    第83條第1項之法定刑為7年以下有期徒刑，得併科5百萬元
    以下罰金，與毒品危害防制條例第8條第2項之法定刑為6月
    以上5年以下有期徒刑，得併科70萬元以下罰金相較後，以
    藥事法第83條第1項之法定刑為重，而所謂毒品之範圍尚包
    括影響精神物質與其製品，而藥事之管理，亦非僅止於藥品
    之管理，毒品未必均係經公告列管之禁藥，禁藥亦非必均為
    毒品，毒品危害防制條例與藥事法二者，並無必然之特別法
    與普通法關係，故除轉讓之第二級毒品達淨重10公克以上，
    或成年人轉讓予未成年人，而有應依毒品危害防制條例第8
    條第6項及第9條之規定加重其刑後之法定刑較藥事法第83條
    第1項之法定刑為重之情形外，因此係屬同一犯罪行為而同
    時有二種法律可資處罰之「法條（規）競合」情形，應依「
    重法優於輕法」、「後法優於前法」等法理，優先適用屬後
    法且為重法之藥事法第83條第1項之規定處斷（最高法院96
    年度臺上字第3582號、97年度臺非字第397號判決參照）；
    又毒品危害防制條例第8條第6項規定：「轉讓毒品達一定數
    量，加重其刑至二分之一，其標準由行政院定之」，行政院
    並據該規定於93年1月7日發布「轉讓持有毒品加重其刑之數
    量標準」，嗣於98年11月20日修正為「轉讓毒品加重其刑之
    數量標準」，該標準第2條第1項第2款規定：「轉讓第二級
    毒品達淨重10公克以上者，加重其刑至二分之一」，第3條
    則規定該標準自98年11月20日施行。核被告之轉讓第二級毒
    品甲基安非他命禁藥與成年人蘇美慧之行為，其轉讓之數量
    ，因未達「轉讓毒品加重其刑之數量標準」所定「第二級毒
    品：淨重10公克以上」之加重刑罰標準，依前揭最高法院判
    決意旨，自仍應優先適用藥事法第83條第1項之規定處斷。
    核被告所為，係犯藥事法第83條第1項之轉讓禁藥罪（至藥
    事法第83條雖於95年5月30日公布修正，然此次修正內容僅
    係刪除常業犯之規定，就構成要件之內容及刑度均未修正，
    當不影響前述法條競合之適用結論，併此敘明），又持有甲
    基安非他命之行為與轉讓行為同為實質上一罪之階段行為，
    高度之轉讓行為既已依藥事法加以處罰，依法律適用完整性
    之法理，其低度之持有甲基安非他命行為，自不能再行割裂
    適用毒品危害防制條例加以處罰（最高法院82年度台上字第
    4076號、第6613號判決意旨參照），而藥事法對於持有禁藥
    之行為未設有處罰規定，故就被告轉讓前之持有甲基安非他
    命之低度行為，不另處罰，併予敘明。
  (二)檢察官雖認被告係犯販賣第二級毒品甲基安非他命予證人蘇
    美慧罪嫌。惟查：
  1.按施用毒品者，其所稱向某人購買之供述，須補強證據以擔
    保其供述之真實性。良以施用毒品者其供述之憑信性本不及
    於一般人，況施用毒品者其供出來源，因而破獲者，法律復
    規定得減輕其刑，其有為偵查機關誘導、或為邀輕典而為不
    實之陳述之可能，其供述之真實性自有合理之懷疑。施用毒
    品者關於其向某人購買毒品之供述，必須補強證據佐證，以
    擔保其供述之真實性，俾貫澈刑事訴訟無罪推定及嚴格證明
    之基本原則。又關於毒品施用者其所稱向某人購買毒品之供
    述，必須補強證據佐證，係指毒品購買者之供述縱使並無瑕
    疵，仍須補強證據佐證而言，以擔保其供述之真實性。該所
    謂補強證據，必須與施用毒品者關於相關毒品交易之供述，
    具有相當程度之關聯性，且足使一般人對於施用毒品者之供
    述無合理之懷疑存在，而得確信其為真實，始足當之，最高
    法院96年度台上字第1029號判決可資參照。次按販賣與轉讓
    毒品之差別，以行為人主觀上是否具有營利意圖為斷，並非
    以有償、無償讓與為絕對標準（最高法院93年度台上字第16
    51號判決意旨參照），準此，行為人在交付毒品之際同時收
    受金錢，一般而言，雖可認該金錢即為行為人出讓毒品之代
    價，進而推論其有販賣營利之意，然行為人收受金錢之原因
    ，非僅此一端，或出資合購，或原價轉讓，在邏輯及經驗上
    均非不可能，是故，不能一概而論，認為行為人交付毒品並
    收取價款者，即一律認定其必有販賣之營利意圖。
  2.證人蘇美慧於99年10月21日於偵查時結證稱：「我先前於99
    年8月24日偵訊時稱我的安非他命來源，是被查獲3天前向朋
    友『咩咩』以3,000元買的，且我以我的0000000000號行動
    電話與跟『咩咩』0000000000號行動電話聯絡，我向他買過
    毒品大概有3次，每次大概是1千至3千元，他就拿1小袋安非
    他命給我等語（見99年度毒偵字第2142號卷第78至79頁）；
    於同年11月19日偵查中復結證稱：「我和被告從國中就認識
    了，我最初知道他有毒品，好像是2人聊天聊到的。我是下
    午向被告購買毒品的，付3千元給他，他給我1小袋透明小夾
    鏈袋內裝安非他命，當時是先以彼此電話互為連絡，後來我
    去被告西園路住家裡面向他拿毒品，我們當場交付3千元及1
    小袋毒品，當時我們2人也有一起施用安非他命，但那1次所
    施用的安非他命是被告的，不是當天被告賣給我的安非他命
    ，我在被告那裡停留不到1個小時，晚上就被查獲」等語（
    見同上卷第62至64頁）；嗣於原審結證稱：「我其實應該是
    向被告買過2次毒品，都在西園路，每次金額是2千至3千元
    。先前被查獲99年8月24日這次，採尿結果是安非他命陽性
    反應，當時遭查獲時警察不知道我向誰買的，後來警察查我
    手機才知道被告電話號碼，我才承認。當時我持用00000000
    00號行動電話，被告當時的電話號碼我手機裡面都有，都直
    接撥號。我向警察承認以3千元向被告買1小包安非他命是事
    實，我在被告萬華區○○路家中向被告買的，價格、安非他
    命的重量都是被告決定的，旁邊沒有第三人，我拿給被告3
    千元的時間，其實我現在根本不知道，應該是我偵查中所證
    述的搜索前3天為準，這包安非他命的重量沒有達到5公克，
    不知道有沒有2公克。我買了之後，有在被告家中當場施用
    ，但不是施用我買的那1包安非他命。我不知道去年8月24日
    經警持搜索票查獲時尿液送鑑定有陽性反應，該次之毒品來
    源為何？因為我在酒店上班喝酒，怎麼會記得那麼清楚。我
    跟被告有一起施用安非他命，這我有印象，是在被告的西園
    路家中，向被告購毒的次數及金額，應該是照偵查中說的3
    次，金額是1千元到3千元為正確，因為案發距今已有一段時
    間了，而偵查之時間點距離案發比較近，所以偵查時證述為
    正確。我確認我向被告購買安非他命的時間點就是查獲的前
    3天。且我在99年8月份時，施用安非他命之管道，除了被告
    以外，沒有其他人，都是一手交錢一手交貨，沒有不用錢的
    情況，我沒有印象被告有請我吸食安非他命，我也不記得他
    有請我施用安非他命」等語（見原審卷第74至81頁）。
  3.依上開證人蘇美慧向被告購買毒品之時間、金額、數量等，
    前後供述不一，雖被告確有於99年8月下旬期間，以0000000
     000號行動電話與證人蘇美慧所持用0000000000號行動電話
    密切通聯達19次，然其2人於交易當日即99年8月21日上午9
    時許僅有1次通聯，有卷附雙向通聯紀錄存卷可佐（見99年
    度毒偵字第3163號卷第17頁至第36頁背面），惟僅有通聯紀
    錄卻未監聽而不知其等之通話內容，是並無證據足以認定其
    等之間有相關於交易毒品之對話，故該通聯紀錄尚不足作為
    被告確有於上開時間販賣第二級毒品予證人蘇美慧之證據，
    且證人蘇美慧對於交易毒品之數量、金額，均未能明確證述
    在卷，已如前述，自不能僅以蘇美慧於偵查及原審前後不一
    之證言為對不利被告之認定。
  4.本件除證人蘇美慧前後不一之指證外，本院查無其他積極證
    據足以補強證人蘇美慧之信憑性，而可證明被告係出於營利
    之意圖而交付甲基安非他命予證人蘇美慧施用。而販賣毒品
    之所謂販賣行為，係行為人基於營利之目的，而販入或賣出
    毒品而言，換言之，販賣毒品者，其主觀上須有營利之意圖
    ，且客觀上有販賣之行為，始足當之，如始終無營利之意思
    ，以原價或低於原價有償讓與他人，則難謂為販賣行為，故
    被告之行為僅得論以轉讓甲基安非他命之轉讓禁藥罪。
  5.綜上所述，本件被告為供己用，向不詳姓名年籍之他人購得
    甲基安非他命，適友人即證人蘇美慧於上開時間至其住處，
    即任其無償取用，故被告無償轉讓微量甲基安非他命（淨重
    不詳；未達5公克）予證人蘇美慧施用之行為，係構成轉讓
    禁藥罪，檢察官認被告所為係犯毒品危害防制條例第4條第2
    項之販賣第二級毒品罪，於法尚有未洽，惟起訴之基本社會
    事實相同，爰依刑事訴訟法第300條規定，變更起訴法條。
三、原審以被告販賣第二級毒品甲基安非他命之犯罪事證明確，
    據以論罪科刑，固非無見，惟原審疏未明辨被告並無營利之
    意圖，僅成立轉讓禁藥甲基安非他命犯行，而遽論以毒品危
    害防制條例第4條第2項之販賣第二級毒品罪，尚有未洽，被
    告上訴意旨，指摘原判決不當，為有理由，自應由本院予以
    撤銷改判。爰審酌將毒品流毒他人，非僅生命、身體受其侵
    害，甚而社會、國家法益亦不能倖免，被告明知甲基安非他
    命為列管之禁藥兼第二級毒品，仍轉讓予證人蘇美慧施用，
    危害他人健康，惟念被告僅轉讓甲基安非他命1次，且數量
    甚微，僅足供證人蘇美慧施用1次，且被告先前僅有因施用
    毒品，經原審法院裁定送觀察、勒戒之前科，有本院被告前
    案紀錄表存卷可參，兼衡其犯罪動機、目的係一時圖便、生
    活狀況、智識程度為國中畢業，及被告犯罪後坦承轉讓毒品
    犯行之態度等一切情狀，量處如主文第2項所示之刑。至被
    告於99年4月23日在台北市○○區○○街57號前為警查獲時
    所扣得之白色結晶1袋（毛重1.023公克，淨重0.823公克，
    取樣0.0005公克，驗餘淨重0.8225公克），雖屬第三級毒品
    愷他命，有交通部99年5月7日航藥鑑字第0993035號鑑定書1
    紙在卷（見99年度毒偵字第2142號卷第7頁），惟與之後本
    件被告轉讓禁藥之犯行無涉，本院自無從宣告沒收，應由檢
    察官另行處理，併此敘明。
上論斷，應依刑事訴訟法第369條第1項前段、第364條、第299條
第1項前段、第300條，藥事法第83條第1項，判決如主文。
本案經檢察官彭南雄到庭執行職務。
中    華    民    國   100    年    12    月    15    日
                  刑事第十七庭  審判長法  官  王炳梁
                                      法  官  周明鴻
                                      法  官  黃雅芬
以上正本證明與原本無異。
如不服本判決，應於收受送達後10日內向本院提出上訴書狀，其
未敘述上訴之理由者並得於提起上訴後10日內向本院補提理由書
（均須按他造當事人之人數附繕本）「切勿逕送上級法院」。
                                      書記官  鄭雅云
中    華    民    國   100    年    12    月    15    日
附錄：本案論罪科刑法條全文
藥事法第83條
明知為偽藥或禁藥，而販賣、供應、調劑、運送、寄藏、牙保、
轉讓或意圖販賣而陳列者，處7年以下有期徒刑，得併科新臺幣5
百萬元以下罰金。
犯前項之罪，因而致人於死者，處7年以上有期徒刑，致重傷者
，處3年以上12年以下有期徒刑。
因過失犯第1項之罪者，處2年以下有期徒刑、拘役或科新臺幣30
萬元以下罰金。
第1項之未遂犯罰之。